臺灣桃園地方法院民事判決
111年度訴字第1094號
原      告  花旗(台灣)商業銀行股份有限公司


法定代理人  莫兆鴻  
訴訟代理人  黃麗蓉  
            董稐魁  
被      告  黃玉蘭  
            黃玉華  
            黃玉琇  
            黃宗清  
            黃玉琦  
兼上5人共同
訴訟代理人  黃玉昀  
上列當事人間請求撤銷遺產分割登記事件，本院於民國111年10
月13日辯論終結，判決如下：
    主  文
原告之訴駁回。
訴訟費用由原告負擔。
　　事實及理由
一、原告主張略以：
    被告黃玉蘭前積欠原告新臺幣(下同)174,470元及相關利息
　　尚未清償，有鈞院債權憑證可證。前經原告查詢發現被告黃
　　玉蘭之母親黃楊阿李（民國109.10.28過世，其繼承人即全
　　體被告）所遺坐落桃園市○○區○○段○○○段00000地號
　　（權利範圍1/1)及同段1770建號（權利範圍1/1）即建物門
　　牌桃園市○○區○○○路00號房地（下稱系爭房地），係由
　　被告黃玉華、黃玉琇、黃玉昀3人為分割繼承登記，然被告
　　黃玉蘭並未拋棄繼承，卻未繼承取得系爭房地之相關權利，
　　茲黃玉蘭對原告負有清償義務，足認因黃玉蘭不為繼承登記
　　之無償行為使其陷於無資力而有害原告之權利，原告自得依
　　民法第244條第1、4項規定，提起本件訴訟。並聲明：
　㈠被告就被繼承人黄楊阿李所遺系爭房地於109年12月15日所
　　為遺產分割協議之債權行為，及於109年12月22日所為分割
　　繼承登記之物權行為，均應予撤銷。
  ㈡被告黃玉華、黃玉琇、黃玉昀應將系爭房地於109年12月22
　　日登記原因為分割繼承之所有權移轉登記塗銷。
二、被告答辯略以：
　　被告等人之被繼承人黃楊阿李於生前，因被告黃玉蘭所欠債
    務而向人借款代為還債，黃楊阿李名下房地並在95年間設定
    抵押借貸200萬元，黃玉蘭之父親黃宗清100年間也變賣名下
    農地以償還黃楊阿李房地之農會貸款債務。又被告黃玉蘭的
    三名子女自幼均由黃楊阿李一人扶養，被告黃玉蘭、黃玉琦
    先前均向黃楊阿李及黃宗清多次借款，以致於109年間黃楊
    阿李晚年之醫療費、喪葬費也無力支付，都由被告黃玉昀幫
    忙支付，因此，被告黃玉蘭、黃玉琦願意放棄繼承系爭房地
    之持分。另黃宗清原可依其身為黃楊阿李配偶之夫妻剩餘財
    產分配而主張系爭房地一半權利，然因黃玉昀在黃楊阿李生
    前盡心盡力照顧，黃楊阿李在生前亦感念黃玉昀之付出，希
    望黃宗清將其權利由黃玉昀繼承，因而最後方形成由黃玉昀
    持分3/5，黃玉華、黃玉琇各持分1/5之協議。此為黃楊阿李
    全體繼承人之共同協議，乃高度人格法益之身分行為，非屬
    債權人可得撤銷之無償行為，債權人即原告不得依民法第24
    4條請求撤銷。並聲明：原告之訴駁回。
三、查原告主張：其為被告黃玉蘭之債權人，且已對被告黃玉蘭
    取得債權憑證；被告之被繼承人黃楊阿李於109.10.28死亡
    ，被告等人為黃楊阿李之全體繼承人，且均未拋棄繼承，並
    於109年12月15日作成遺產分割協議（下稱系爭協議），約
    定黃楊阿李所遺系爭房地由被告黃玉昀繼承3/5，黃玉華、
    黃玉琇各繼承1/5，並於109.12.22辦妥繼承登記等情，為兩
    造所不爭執，並據原告提出本院105年度執字第40060號債權
    憑證、被告黃玉蘭戶籍謄本、系爭房地之土地及建物登記謄
    本、異動索引等為憑（見壢簡卷第7-18頁），並為被告所不
    爭執，復經本院調閱被告戶籍資料與地政機關相關不動產登
    記資料互核相符，足信屬實。
四、原告另主張：被告黃玉蘭依系爭協議，將其就被繼承人黃楊
    阿李所遺產系爭房地之應繼分無償讓與被告黃玉昀、黃玉華
    、黃玉琇3人，致原告求償困難，害及原告之債權等情，則
    為被告所否認，並以前詞置辯。茲就兩造之上開爭執，說明
    本院之判斷如下：
  ㈠按債務人所為之無償行為，有害及債權者，債權人得聲請法
    院撤銷之；又債權人聲請法院撤銷時，得並聲請命受益人或
    轉得人回復原狀，民法第244條第1項、第4項定有明文。又
    「債權人得依民法第244條規定行使撤銷權者，以債務人所
　　為非以其人格上之法益為基礎之財產上之行為為限，若單純
　　係財產利益之拒絕，如贈與要約之拒絕，第三人承擔債務之
　　拒絕，繼承或遺贈之拋棄，自不許債權人撤銷之」（見最高
    法院69年度台上字第1271號裁判要旨）。而遺產分割協議，
　　本質上係繼承人間基於繼承人身分，就繼承遺產如何分配所
　　為之協議，繼承人於分割遺產時，除須考量被繼承人生前意
    願、繼承人對被繼承人之貢獻（有無扶養之事實、生前之照
    顧）等外，另須衡酌家族成員間之感情、自主生活程度、祭
　　祀承擔義務等諸多因素，尚難與一般財產上之債權行為同視
    ，是債務人依遺產分割協議而拒絕取得財產利益之行為，
　　既與親屬間之人格法益高度相關，核其性質應屬繼承人以人
    格法益為基礎之財產上行為，要非民法第244條規定所得撤
    時之標的。況債權人評估是否貸予債務人款項及放貸額度時
　　，所評估者僅係債務人本身之資力，而未就債務人日後可能
    繼承之被繼承人資力併予評估，債務人亦係以其一般財產，
　　就其債務之履行，負其責任。民法第244條規定債權人得行
　　使撤銷權之立法目的，應在於保全債務人「原有」之清償能
    力（責任財產），非以增加債務人之清償力為目的，固債權
　　人對債務人取得遺產之期待，難認有保護之必要。
  ㈡本件被告間協議就黃楊阿李所遺系爭房地，由被告黃玉昀、
    黃玉華、黃玉琇3人分割繼承取得，被告黃玉蘭未就系爭房
    地主張權利，應屬以其人格法益為基礎之財產上行為，且依
    前所述，系爭協議依法本不得為民法撤銷訴權之行使標的。
    原告固援引數則實務見解，主張遺產分割協議得為民法第24
    4條第1項撤銷之標的等語，然查原告所提相關實務見解涉及
    之案例事實均與本案非完全相同，本院尚難比附援引。況按
    民法第244條所規定之撤銷訴權，債權人僅得訴請撤銷債務
    人之行為，倘債務人之行為與他人共同為之，亦僅該債務人
    之行為得單獨而分離者，始得訴請撤銷（參最高法院82年度
    台上字第1355號判決意旨），而遺產分割協議，係經全體繼
    承人同意而作成，性質上為多數繼承人之共同行為，非僅單
    一債務人之無償贈與行為，實無從將債務人之行為從中單獨
    分離，解釋上應不容債權人依民法第244條行使撤銷權，如
    依原告之聲明，前開非債務人之被告之行為亦一併遭撤銷，
    實有逾民法第244條保障債權人範圍之虞，亦難認公允。
五、綜上所述，原告依民法第244條第1、4 項規定，訴請撤銷被
　　告就系爭房地所為遺產分割協議之債權行為與分割繼承登記
    之物權行為，及請求被告黃玉昀、黃玉華、黃玉琇3人應將
    前揭分割繼承登記予以塗銷，均為無理由，應予駁回。
六、本件事證已明，兩造其餘陳述及所提證據，經本院斟酌後認
    均不足以影響判決之結果，爰不另逐一論述。
七、訴訟費用之負擔：民事訴訟法第78條。
中　　華　　民　　國　　111 　年　　11　　月　　30　　日
                        民事第二庭    法　官　周玉羣
以上正本係照原本作成
如對本判決上訴，須於判決送達後20日內向本院提出上訴狀。如
委任律師提起上訴者，應一併繳納上訴審裁判費。
中　　華　　民　　國　　111 　年　　11　　月　　30　　日
                                      書記官　蕭尹吟